臺灣士林地方法院民事判決　　　　　　　96年度重訴字第14號
原　　　告　乙○○
複 代理 人　丁○○
訴訟代理人　王東山律師
複 代理 人　李美寬律師
　　　　　　林孝甄律師
被　　　告　己○○○
訴訟代理人　楊揚律師
上列當事人間回復原狀事件，本院於民國96年6 月11日言詞辯論
終結，判決如下：
    主      文
原告之訴及其假執行之聲請均駁回。
訴訟費用新臺幣貳萬參仟伍佰捌拾壹元由原告負擔。
    事實及理由
一、本件原告起訴主張：原告為臺北市○○區○○街7 號（下稱
    「系爭建物」）2樓之所有權人，而系爭建物之樓頂平台（
    下稱「系爭屋頂」）為全體所有人分別共有。且系爭屋頂並
    未訂有分管契約，被告未得全體共有人同意，竟於系爭屋頂
    搭建如附圖A、B所示之地上物（下稱「系爭增建物」），並
    排除其他共有人之使用，業已侵害全體共有人之權利，爰依
    民法第767條、第821條之規定，請求被告將系爭屋頂騰空返
    還予原告及其他全體共有人等語。並聲明：(一)被告應將系爭
    屋頂如附圖A（面積2平方公尺）、B（面積93平方公尺）所
    示之地上物拆除，並將系爭屋頂騰空返還予原告及其他全體
    共有人。(二)原告願供擔保，請准宣告假執行。
二、被告則以：原告於民國73年間與訴外人汪欽崇合建系爭建物
    ，合建雙方即已約定系爭屋頂歸系爭建物5樓之區分所有權
    人使用。而被告於78年間受讓系爭建物5樓時，讓與人甲○
    ○已將分管契約內容告知被告，故兩造應受分管契約之約束
    。嗣被告加建系爭增建物時，原告非但未加以反對，甚至商
    請被告同意拆除前手設置之鴿舍，無異承認被告就系爭屋頂
    之使用權。又系爭增建物興建迄今已逾17年，原告未曾表示
    異議，且被告進行修繕前，原告曾表示倘整修系爭增建物對
    系爭建物結構安全無影響即無意見，詎於被告依法向主管機
    關申請修繕，並取得建築師出具之結構安全鑑定證明書整修
    系爭增建物後，突主張共有人權益，業已違反誠信原則，實
    已構成民法第148條權利濫用之行為，故原告訴請被告回復
    原狀，顯無理由等語，資為抗辯。並聲明：(一)原告之訴及假
    執行之聲請均駁回。(二)被告如受不利判決，願供擔保請准宣
    告免為假執行。
三、兩造不爭執之事實：
  (一)兩造均為系爭建物坐落之臺北市○○區○○段二小段380 地
    號基地之分別共有人，應有部分各為1/6。
  (二)系爭建物於73年4月9日興建完成，並於同年11月1日辦畢第1
    次保存登記。
  (三)被告於78年3月28日，以買賣為原因取得系爭建物5樓暨其基
    地應有部分之所有權。
  (四)原告於86年4月26日，以買賣為原因取得系爭建物2樓暨其基
    地應有部分之所有權。
  (五)系爭增建物占用系爭屋頂如附圖所示之A、B部分，面積各為
    2、93平方公尺。
四、得心證之理由：原告主張被告未經全體共有人同意，於系爭
    屋頂搭建系爭增建物，業已損害全體共有人之權益，爰訴請
    被告回復原狀等語，惟為被告所否認，並以前揭情詞置辯。
    是本件爭點應為：(一)系爭屋頂是否有分管約定由系爭建物5
    樓之區分所有權人使用？(二)如無分管約定，原告提起本件訴
    訟是否為權利濫用？茲分述如下：
  (一)系爭屋頂是否有分管約定由系爭建物5樓之區分所有權人使
    用？
    1.系爭建物為5層樓建物，原告及被告分別為2樓及5樓之區
      分所有權人，則系爭建物之樓頂平台，依民法第799條規
      定，應推定為兩造及其他區分所有權人共有（最高法院
      78年度臺上字第1172號判決意旨參照），先予敘明。
    2.按共有物，除契約另有訂定外，由共有人共同管理之，民
      法第820條第1項定有明文。次按共有人對共有物之特定部
      分為使用收益，固須徵得其他共有人全體之同意，然所謂
      同意，原不以於行為時，分別以書面出之為必要；其因明
      示或默示所為之事前或事後承認（追認），均足當之（最
      高法院83年度臺上字第1282號判決參照）。而共有物分管
      契約，不以共有人明示之意思表示為限，共有人默示之意
      思表示，亦包括在內。惟所謂默示之意思表示，係指依共
      有人之舉動或其他情事，足以間接推知其效果意思者而言
      （最高法院87年度臺上字第1359號判決參照）。倘共有人
      間實際上劃定使用範圍，對各自占有管領之部分，互相容
      忍，對於他共有人使用、收益，各自占有之土地，未予干
      涉，已歷有年所，即非不得認有默示分管契約之存在（最
      高法院83年度臺上字第1377號、87年度臺上字第1359號判
      決參照）。
    3.系爭建物所坐落之基地即臺北市○○區○○段2小段380地
      號（重測前為大龍峒段2-22地號）土地原為汪啟涵所有，
      有該土地登記謄本附卷可佐（卷(一)第7頁、卷(二)第105頁）
      。且系爭建物係由訴外人花秋霞出資與地主合建，亦經證
      人丙○○於96年5月31日本院言詞辯論時到場證述明確（
      卷(二)第120頁）。而證人即系爭建物1樓區分所有權人汪欽
      崇，依民事訴訟法第305條第3項、第295條第1項之規定，
      經兩造同意，提出經我國駐外機構驗證之陳述書略以：合
      建當時汪啟涵已過世，委建人係以其繼承人母汪許玉梅、
      汪詠雪、汪詠絮、汪貞純、汪欽崇、甲○○為名義簽訂委
      建契約，1樓法定空地及地下室使用權因當時建方沒有辦
      理保存登記，另有1份合約書註明使用權及範圍，頂樓部
      分僅口頭說明供5樓使用（當時5樓房屋所有權人為甲○○
      ），5樓出售（被告）時，據妹甲○○告知，僅口頭說明5
      樓頂樓之使用權歸5樓使用，該5樓加建時曾電話告知本人
      ，本人並無異議，95年修建時亦曾電話告知本人，當時確
      有簽立同意書供其呈報工務局等語，有我國駐溫哥華臺北
      經濟文化辦事處驗證之陳述書影本在卷可稽（卷(二)第110
      頁）。顯見系爭建物合建當時，地主與建方已口頭約定系
      爭屋頂專供5樓區分所有權人使用。
    4.證人丙○○於上開期日雖到場證稱，伊代理伊姊花秋霞與
      地主洽談系爭建物合建事宜時，伊主要是與汪媽媽簽約，
      並未約定系爭屋頂之使用權，汪欽崇從頭到尾均未參與等
      語（卷(二)第120頁）。惟查，證人丙○○為原告之胞兄，
      所述難免有偏頗之虞，已難遽信。又其對於系爭建物完工
      後，5樓住戶在系爭屋頂設置之鴿舍，究係於何時拆除一
      節，所述與現仍居住於系爭建物4樓之證人張進喜所證（
      詳後述）及被告所述均不相符，且其證稱伊家人除分得系
      爭建物7之1號1樓外，另向汪先生承租系爭建物7號1樓，
      伊等「當然」可以使用系爭建物1樓庭院，故之前於1樓庭
      院放置1停車棚架供停車之用等語，似又認為合建時雙方
      有約定系爭建物1樓區分所有權人有1樓庭院之使用權，而
      與證人汪欽崇所述上情若合符節，另合建系爭建物時，原
      所有權人汪啟涵已死亡，全體繼承人包括汪許玉梅、汪詠
      雪、汪詠絮、汪貞純、汪欽崇及甲○○共6人，是證人汪
      欽崇所述以該6人名義與建方簽訂合建契約，其經由簽約
      或經由其母轉述而得知系爭屋頂分由5樓區分所有權人使
      用，亦與常情無違。況原告亦自承證人汪欽崇為原始起造
      人，有無與原告約定系爭屋頂由5樓區分所有權人使用，
      須由其釐清等語（卷(二)第61頁）。益見證人丙○○所證地
      主與建方未約定系爭屋頂之使用權，汪欽崇從頭到尾均未
      參與等情，不足採信。
    5.證人即系爭建物4樓住戶張進喜於96年3月15日本院言詞辯
      論時到場結證稱，伊於73年系爭建物剛蓋好即住進來，當
      時頂樓未加蓋，經過1、2年後才有鴿舍，好像是地主的孫
      子汪先生蓋的，當時並未徵得伊等同意，因為汪奶奶很兇
      ，鄰居都懼怕她，因此都沒有人反對，也不敢去反映，直
      至被告買下系爭建物5樓後，因為鴿舍很髒，就把鴿舍拆
      除，改建成鐵皮屋，當時未徵得伊等同意，伊等亦未向被
      告表示異議，加蓋10多年後，後半部房間、樓梯間部分漏
      水情況嚴重，甚至漏到4樓陽台，伊等有同意被告整修，
      整修後房間部分占用範圍與之前一樣，祇是原來空地上方
      之鐵皮屋頂現已拆除等語（卷(二)第57至59頁）。顯見於合
      建系爭建物時，縱使地主與建方未約定系爭屋頂專供5樓
      區分所有權人使用，惟於系爭建物完工進住後，分得系爭
      建物5樓之地主家人，即於74、75年間在系爭屋頂設置鴿
      舍，被告嗣於78年間買受系爭建物5樓後，則將鴿舍拆除
      ，改建成鐵皮屋，事前雖均未經系爭屋頂全體共有人明示
      同意，惟因其他共有人事後對於系爭建物5樓區分所有權
      人占用系爭屋頂之鴿舍及鐵皮屋部分，並未反對或提出異
      議，而容忍系爭建物5樓區分所有權人使用系爭屋頂上開
      部分，前後已分別歷經約3、4年及17年未予干涉，揆諸前
      揭規定及說明，應認為系爭屋頂共有人間已有由系爭建物
      5樓區分所有權人使用鴿舍或鐵皮屋所占用範圍之默示分
      管契約存在，則被告依該分管契約占用系爭屋頂上鐵皮屋
      所在之範圍，即非無權占有。
    6.被告嗣於95年間為修繕系爭屋頂漏水而一併修建之系爭增
      建物，其位置及面積均未超過原有鐵皮屋所在由其分管之
      範圍，亦經證人張進喜證述屬實，並有原告與被告所拍攝
      整建前後之照片（卷(一)第9至10頁、卷(二)第36至37、70頁
      ）及戊○○○○○所出具既存違建修建前、後平面及立面
      圖、既存違建結構安全鑑定證明書（卷(二)第92至94頁）附
      卷足憑，故被告修建之系爭增建物占用系爭屋頂，亦非無
      權占有甚明。至於原告及系爭建物3樓區分所有權人遲至
      95 年間被告修建系爭增建物時，始向被告提出異議，並
      向臺北市政府等機關提出違章建築之檢舉（卷(二)第71至72
      頁），非但不足以證明其等於系爭建物5樓區分所有權人
      在系爭屋頂設置鴿舍及興建鐵皮屋時有反對或提出異議，
      亦不足以使系爭屋頂共有人間已成立多年之默示分管契約
      失其效力，併此指明。
  (二)系爭屋頂確有分管約定由系爭建物5樓之區分所有權人使用
    ，已如前述，則爭點(二)即無庸再予審酌，附此敘明。
五、又按倘共有人已按分管契約占有共有物之特定部分，他共有
    人嗣後將其應有部分讓與第三人，除有特別情事外，其受讓
    人對於分管契約之存在，通常即有可得而知之情形，而應受
    分管契約之拘束（最高法院91年度臺上字第2477號判決要旨
    參照）。另共有人與其他共有人訂立共有物分管之特約後，
    將其應有部分讓與第三人時，除該受讓人不知有分管契約，
    亦無可得而知之情形外，仍應受讓與人所訂分管契約之拘束
    ，用維法律秩序之安定，並免善意受讓人受不測之損害（最
    高法院93年度臺上字第863號判決參照）。系爭建物合建之
    初，地主與建方即已口頭約定系爭屋頂專供5樓區分所有權
    人使用，縱無上開約定，系爭建物完工進住後，系爭屋頂之
    共有人間亦有由系爭建物5樓區分所有權人使用鴿舍或鐵皮
    屋所占用範圍之默示分管契約存在，前已認定，原告雖係於
    86年4月26日始受讓系爭建物2樓之區分所有權及系爭屋頂之
    共有權，惟因當時鐵皮屋早已存在，依其情形應明知或可得
    而知上開分管契約之存在，則依上開說明，自應受該分管契
    約之拘束。從而，原告以被告所修建之系爭增建物占用系爭
    屋頂如附圖A、B所示之部分，係屬無權占有為由，而依民法
    第767條、第821條之規定，訴請被告將系爭屋頂如附圖A、B
    所示之部分騰空返還予原告及其他全體共有人，即非正當，
    為無理由，應予駁回。原告之訴既經駁回，其假執行之聲請
    亦失所附麗，應併予駁回。
六、本件訴訟費用額確定為23,581元（即原告預繳之第一審裁判
    費14,761元、測量規費7,200元及被告預繳之證人旅費1,620
    元），並應由原告負擔。
七、本件判決基礎已臻明確，兩造其餘之攻擊防禦方法及訴訟資
    料經本院斟酌後，核與判決不生影響，無一一論述之必要，
    併予敘明。
據上論結，原告之訴為無理由，依民事訴訟法第78條、第87 條
第1項，判決如主文。
中　　華　　民　　國　　96　　年　　6 　　月　　25　　日
                  民事第二庭  法  官  張國勳
以上正本證明與原本無異。
如對本判決上訴須於判決送達後20日內向本院提出上訴狀。
中　　華　　民　　國　　96　　年　　6 　　月　　26　　日
                              書記官  周玉惠
